臺灣臺中地方法院刑事判決　95年度易字第3037號
公　訴　人　臺灣臺中地方法院檢察署檢察官
被　　　告　丙○○
選任辯護人　林志忠律師
　　　　　　江燕鴻律師
上列被告因侵占案件，經檢察官提起公訴（95年度偵字第13177
號），本院判決如下：
    主    文
丙○○無罪。
    理    由
一、公訴意旨略以：被告丙○○於民國九十一年九、十月間，受
    告訴人戊○○之委託，向證人張正超催討所積欠告訴人戊○○之投資款及借款新臺幣（下同）五百一十萬元，告訴人戊○○並交付證人張正超所背書之支票一張（發票人為逸忱實
    業有限公司，票號：ＴＣＡ0000000號，金額四百五
    十萬元）及借據一張（金額六十萬元）予被告。被告於九十
    二年六月十八日將此筆債務，委託聯生應收帳款財務有限公
    司（下稱聯生公司）代為向證人張正超催討（約定聯生公司
    之報酬為催收款之半數），聯生公司遂從九十二年九月六日
    陸續向證人張正超催收欠款，證人張正超按月陸續給付聯生
    公司約定之款項，至九十五年五月五日已將五百一十萬元償
    還予聯生公司。聯生公司依約自九十二年九月間起至九十五
    年五月間止，陸續交付被告總計二百五十五萬元。詎被告竟
    基於為自己不法所有之概括犯意，將所收取之二百五十五萬
    元侵占入己。嗣於九十四年九月二十九日本院九十四年度訴
    字第二一二一號刑事案件審理時，證人張正超稱已將款項還
    予被告，告訴人戊○○始查悉上情。因認被告涉犯刑法第三
    百三十五條第一項之普通侵占罪嫌。
二、按犯罪事實應依證據認定之，無證據不得認定犯罪事實；不
    能證明被告犯罪者，應諭知無罪之判決，刑事訴訟法第一百
    五十四條第二項、第三百零一條第一項分別定有明文。又認
    定不利於被告之事實，須依積極證據，苟積極證據不足為不
    利於被告事實之認定時，即應為有利於被告之認定，更不必
    有何有利之證據；認定犯罪事實所憑之證據，雖不以直接證
    據為限，間接證據亦包括在內，然而無論直接或間接證據，
    其為訴訟上之證明，須於通常一般之人均不致有所懷疑，而
    得確信為真實之程度者，始得據為有罪之認定，若其關於被
    告是否犯罪之證明未能達此程度，而有合理性懷疑之存在，
    致使無從形成有罪之確信，根據「罪證有疑，利於被告」之
    證據法則，即不得遽為不利於被告之認定。再事實之認定，
    應憑證據，如未能發現相當證據，或證據不足以證明，自不
    能以推測或擬制之方法，以為裁判之基礎，最高法院分別著
    有三十年上字第八一六號、七十六年台上字第四九八六號、
    四十年台上字第八六號判例可資參照。另按告訴人之告訴，
    係以使被告受刑事追訴為目的，難免故予誇大，是其陳述是
    否與事實相符，仍應調查其他證據，以資審認，必被害人所
    述被害情形，無瑕疵可擊，且就其他方面調查，又與事實相
    符，始足據為有罪判決之基礎。最高法院五十二年台上字第
    一三００號判例、八十一年度台上字第三五三九號、八十三
    年度台上字第九八九號裁判復可參照。再按刑法上所謂侵占
    罪，以被侵占之物先有法律或契約上之原因在其持有中者為
    限，否則不能成立侵占罪。最高法院著有五十二年台上字第
    一四一八號判例可參。
三、公訴人認被告丙○○犯有上開侵占罪行，係以(一)告訴人戊○○指訴：有將上開面額四百五十萬元之支票一張及六十萬元
    之借據一張交給被告，委託被告向證人張正超代為催討，且
    否認認識岩瀨彌太郎，亦未積欠岩瀨彌太郎日幣二億元等語
    ；(二)證人張正超證稱：因為告訴人戊○○投資伊所經營之逸
    蒙公司，之後因理念不合沒有合作，經結算後，伊要給告訴
    人戊○○四百五十萬元，故開立上開面額四百五十萬元之支
    票，伊另欠告訴人戊○○六十萬元，另又簽立上開六十萬元
    之借據，之後，是由被告委由聯生公司持上開支票及借據來
    向伊催討，伊已陸續清償五百一十萬元等語；(三)被告始終提
    不出告訴人戊○○與岩瀨彌太郎間債權債務關係之證明，於
    九十五年九月七日提出匯款予岩瀨彌太郎女婿田敬一之匯
    款單二百六十三萬五千三百元，與所辯完全不符，顯係為逃
    避罪責隨意拿出一張匯款單；(四)卷附之聯生公司債權轉讓契
    約書、清償協議書等，資為論據。訊據被告對於告訴人戊○○確有將上開四百五十萬元之支票及六十萬元之借據交給伊
    ，伊乃委託聯生公司向證人張正超催收五百一十萬元之帳款
    ，五五分帳，證人張正超已全部清償，伊亦取得二百五十五
    萬元之款項，但未交付給告訴人戊○○等事實，固坦承不諱
    ，但堅詞否認有何侵占犯行，辯稱：告訴人戊○○與日籍人
    士岩瀨彌太郎有投資關係，岩瀨彌太郎是金主，伊是岩瀨彌
    太郎的代表人，且被授權可以以自己名義來處理投資事宜，
    告訴人戊○○也知情，原本說要投資北京，之後，告訴人戊○○說要把部分錢匯到臺灣，伊徵得岩瀨彌太郎之同意後，
    委由告訴人戊○○去處理，從大陸匯款到臺灣，是用地下匯
    兌的方式，無法提供相符的憑證。又當初會投資逸蒙公司是
    告訴人戊○○邀約的，原本打算由伊、告訴人戊○○、伊母
    親與證人張正超共同整頓逸蒙公司，要成立新的公司，因為
    當時伊與告訴人戊○○是男女朋友，故均委由告訴人戊○○
    處理，不然伊沒有必要投資臺灣公司，也因此證人張正超才
    會認為是告訴人戊○○出資的。後來因為告訴人戊○○一直
    不願提出個人資料，推說自己是加拿大籍不方便，再加上理
    念不合，而與逸蒙公司拆夥，告訴人戊○○因此須返還岩瀨
    彌太郎可以分配到的投資款，總共五百一十萬元，故逸蒙公
    司將上開支票及借據交給告訴人戊○○後，告訴人戊○○與
    伊清算，才會將上開支票及借據交給伊，作為返還積欠岩瀨
    彌太郎之投資款項，並非委託伊去代為催討，且告訴人戊○○交付上開支票時，該支票尚未屆票載日期，如果真是代為
    催討債務，理應是被退票後才須託人催討，伊未侵占告訴人
    戊○○之款項，伊在取得證人張正超所清償之二百五十五萬
    元後，已全部匯給岩瀨彌太郎。另告訴人戊○○原本說自己
    名叫「黃大綱」，因為一直提不出身分證明，伊到後來某次
    在大陸通關時，因海關人員詢問告訴人戊○○的「壎」怎麼
    唸，才知告訴人戊○○叫戊○○，才開始懷疑自己是否被騙
    而開始調查，結果告訴人戊○○均避不見面等語。
四、經查：
（一）告訴人戊○○雖指稱：交付上開面額四百五十萬元之支票
      及六十萬元之借據給被告，是委託被告代為催討云云，但
      此為被告所堅詞否認，辯解如上，且按交付支票、借據等
      債權憑證予他人之原因非一，委託他人代為催討者，固有
      之；為清償對他人之債務者，亦有之；甚至因交付者與第
      三人間之債務關係，始將支票、借據等債權憑證交付予第
      三人之代理人之情形，亦非少見，故尚難徒憑告訴人戊○○之唯一指訴，即遽認告訴人戊○○與被告間就交付上開
      支票及借據之原因關係為何。而考之告訴人戊○○之上開
      指訴，主要係以其有出資投資逸蒙公司，之後因與逸蒙公
      司拆夥，因而取得上開支票及借據合計五百十一萬元之債
      權，並提出匯款憑證（即九十五年度他字第六九六號偵查
      卷第四至六頁）及舉證人張正超在本院九十四年度訴字第
      二一二一號刑事案件之證述（同前偵查卷第三十四至三十
      六頁）為證。但查：
  １、證人張正超於本院九十四年度訴字第二一二一號刑事案件
      審理時係結證稱：「九十一年間公司經營有問題，要變賣
      財產，戊○○當時給我一張名片記載黃大綱，說他是做金
      融投資，我問他是否要投資，他說可以，後來投資理念不
      合，我必須要交還他投資的錢，我迫於無奈只好寫支票及
      憑證．．．」、「（問：丙○○有無投資你公司？）當時
      丙○○跟戊○○進出我公司多次，我原本以為他們是一起
      ，後來戊○○說這筆錢是丙○○拿出來的．．．」、「當
      時戊○○是管理財務，錢如何來我不知道，公司有收到錢
      ，是戊○○匯款進來，．．．事後跳票以後，丙○○拿支
      票來說錢是她出的，要我處理，但戊○○事後沒有說什麼
      ．．．」、「（問：事實上錢是何人出資？）戊○○出的
      ，但他和丙○○關係我不知道，至於戊○○出資來源我並
      不清楚」、「．．．戊○○有說過有些錢是向丙○○借的
      ，是拆夥的時候說的．．．」、「（問：丙○○有無和你
      談過投資事宜？）沒有」等語（同前偵查卷第三十四、三
      十五頁）。於本案偵查中復結證稱：「．．．當時戊○○
      、丙○○都常常在公司，所以我不知道他們之間的關係，
      ．．．（問：戊○○的投資款項，是否有丙○○所提供的
      款項？）我根本就不知道他們之間的資金情況，至於戊○○是否有向高琪方面借款，我也不知道．．．」、「（問
      ：你在法院是否有說過說戊○○說過有些錢是向丙○○借
      的，是拆夥的時候說的，支票和切結書是丙○○拿來向我
      要錢的？）是，戊○○的確有說過有些錢是向丙○○借款
      的，他們二人都一直進進出出，我才以為他們是合夥的關
      係。」等語（前開偵查卷第一二三至一二四頁），顯然對
      於被告與告訴人戊○○間有無任何資金關係、由告訴人戊○○出面投資逸蒙公司之全部款項來源，均無所悉，且就
      告訴人戊○○何以將上開面額四百五十萬元支票及借據六
      十萬元之借據交付予被告，更始終證述：戊○○確實說過
      有些投資款是被告拿出來的等語，核與被告所稱：當初與
      告訴人戊○○共同投資逸蒙公司，但相關事宜均由告訴人
      戊○○出面處理等語，反而相互吻合，被告與告訴人戊○○間是否純如告訴人戊○○所指確無任何債權債務關係，
      已非無疑。
  ２、另證人即逸蒙公司員工丁○○到庭亦結證稱：「（戊○○
      ）就是當初要進來要跟我的老闆投資的人。」、「戊○○
      進來我們大家都知道，老闆有特別開會說戊○○要加入，
      戊○○一進公司時就把被告帶進公司，不是戊○○自己進
      公司。．．．對公司而言他們只是出資者。」、「我們都
      知道是戊○○的女友，但戊○○都介紹她是他的老婆，後
      來又表示被告是他的金主。」、「（問：戊○○到底有無
      投資你們公司？）有。他有轉錢進來我們公司。．．．只
      是戊○○常常在公司說錢是被告的。」、「（問：戊○○
      在公司說被告是他的金主這樣的話你聽過幾次？）剛開始
      戊○○在公司投資的時候，幾乎每天中午都會常常過來公
      司跟我們吃飯，常常會提到這件事，公司的幾個職員都知
      道。」、「（問：戊○○有沒有說他自己投資多少錢？）
      沒有，他常說他沒有錢，他連請我們吃東西都說他沒有錢
      ，請吃東西的錢都是被告出的。」、「（問：是否知道被
      告有自己投資你們公司？）戊○○都說錢是被告出的，被
      告自己有沒有投資我不清楚，都是聽戊○○說的。」、「
      （問：你在聽到的這段期間，是否聽聞錢是從日本來的？
      ）有。因為戊○○說被告是日本人，錢是從她日本父親那
      邊匯過來的。」、「（問：戊○○跟公司之間後來有發生
      金錢糾紛？）有。後來公司很亂，戊○○要求退股，他有
      請張正超寫切結書（按指本院卷第一六七頁之文件）給他
      ，內容就是要把錢還給被告，所以那時候每一筆的押匯進
      來，被告就會在公司等，要張正超把錢領出來給她。」、
      「（問：是否看過張正超寫的切結書？）我有看過，另外
      一個張小姐也有看過。是透過我們轉的，當時是戊○○念
      給張正超寫的，且我看到那張切結書才第一次知道被告的
      名字叫丙○○，內容大概是債權人是丙○○，欠丙○○多
      少錢等等。」、「（問：張正超的切結書是寫給誰？）戊○○念內容要寫給被告，錢是要還給被告。當時寫的時候
      ，我和另外一個業務有在場．．．後來切結書是由我和另
      外一個業務轉給被告。」等語（本院卷第七十三至七十九
      頁）。參以證人丁○○與被告並不相識，反而因告訴人戊○○在投資逸蒙公司期間，會出入該公司，偶爾與該公司
      員工（包括證人丁○○）一起吃中飯聊天，彼此較為熟識
      ，則證人丁○○前開所述關於被告之訊息，自不可能是由
      被告處聽聞而知，若非告訴人戊○○與包括證人丁○○在
      內之逸蒙公司員工交談間，確曾為如上之陳述，證人丁○○又如何知曉有關被告之上開情事？且證人丁○○與告訴
      人戊○○並無任何仇恨怨隙，與被告間亦無任何利害糾葛
      ，在本院審理時又係簽立證人結文具結作證，更無甘冒自
      身涉犯偽證罪責而故意虛捏不實內容之理。況且，證人丁○○就被告與告訴人戊○○間之關係之證述，亦與證人張
      正超大致相符，其中有關被告父親是日本人一節，更與告
      訴人戊○○於本院九十四年度訴字第二一二一號刑事案件
      審理時結證稱：「她（按指丙○○）說她父親是日本人，
      家產很多超過三千億．．．」等語（前開偵查卷第十七頁
      ）一致。據上，應認證人丁○○之前開證述，信屬實在，
      告訴人戊○○空言否認曾向證人丁○○為如上之表示，委
      不可採。是以告訴人戊○○既曾向他人介紹被告是其金主
      ，並表示被告的資金是從日本匯來，之後在退出逸蒙公司
      時，又要證人張正超簽立切結書（按指本院卷第一六七頁
      之文件），而該切結書係記載：「茲以此筆信用狀號碼0
      000000000金額美金壹拾陸萬陸仟肆佰玖拾元
      陸角，抵扣高嘉祺（按被告辯稱自己不在場，故將「琪」
      誤寫為「祺」）小姐所投入逸蒙公司之資金新台幣000
      0000元．．．」等文字，在在更彰顯被告辯稱與告訴
      人戊○○另有債權債務關係，並非受告訴人戊○○委託代
      為催討款項，才持有上開四百五十萬元支票及六十萬元借
      據等語，應非子虛。
  ３、此外，公訴人或告訴人戊○○又未能就交付上開四百五十
      萬元支票及六十萬元借據予被告，確實係基於委託被告代
      為催收之關係，提出其他確切之證據以佐其說，告訴人戊○○此部分之指訴，已難遽採。
（二）又告訴人戊○○雖一再堅稱：並不認識岩瀨彌太郎，彼此
      間無任何投資關係云云，並提出已向日本法院對岩瀨彌太
      郎催告及提出恐嚇取財等訴訟之文件資料為證（參前開偵
      查卷第九三至一一六頁），但岩瀨彌太郎之女即證人乙○○○到庭結證稱：「我和被告是大學同學。」、「（問：
      被告跟你及家人特別是你父親是否熟識？）是，被告和我
      是同學，所以也有認識我父親。」、「（問：你是否知道
      你父親曾經投資台灣？）是。被告介紹我父親來台投資。
      」、「（問：投資案是何人向你們家人介紹的？）被告。
      我和被告是同學，所以我就介紹我父親。」、「（問：投
      資的金額？）日幣二億元。用匯款的．．．」、「（問：
      你是否知道你父親就投資案曾經到臺灣商談投資的情形嗎
      ？）我知道。」、「（問：你父親來台幾次？）經常往返
      台灣。」、「（問：投資的錢有沒有還給岩瀨彌太郎？）
      還了一千萬元。（還了一千萬元是何人還的？）被告，還
      到我的丈夫的帳戶。」、「（提示九十五年度他字第六九
      六號偵查卷第一三六頁匯款單，問：匯款單上的田敬一
      是何人？）我先生。」、「（問：這張匯款是否就是被告
      還你父親一千萬的部分？）是。」、「（問：為何匯給你
      先生田敬一？）證人答就直接匯款給我先生田敬一，
      因為我沒有我自己的帳戶。（為何不匯給你父親？）我父
      親想要把這筆錢匯給我。」、「（提示前開偵查卷第八十
      六頁授權書，問：是否見過這份授權書？）有。我寫的，
      簽名是我父親簽的。」、「（提示前開偵查卷第一一九至
      一二０頁授權書，問：是否見過這份授權書？）有。是我
      寫的。（問：授權書上的簽名、蓋章是你父親簽名的嗎？
      ）是。（問：當時為何要寫那二份授權書？）內容是我父
      親的想法。」等語（本院卷第九十至九十八頁），並有授
      權書（前開偵查卷第八六至八八、一一八至一二０頁）、
      匯款單（前開偵查卷第一三六頁）附卷可稽。且觀諸上開
      二授權書之內容，均直指岩瀨彌太郎與告訴人戊○○間有
      投資關係，並全權委由被告處理催討事宜，且該二份授權
      書均經台北駐日經濟文化代表處認證，確認授權書上「岩
      瀨彌太郎」之簽名屬實；再參以告訴人戊○○自承於西元
      二０００年起即在大陸北京進出從事投資工商活動，且於
      於九十一年間曾與被告同赴大陸二次等情（前開偵查卷第
      十五、十八頁），有被告、告訴人戊○○之入出境紀錄（
      本院九十四年度訴字第二一二一號刑事案卷，卷一第一０
      ０至一０五頁）存卷可憑，顯見被告上開所辯，亦非全無
      依憑，絕不可採；告訴人戊○○之上開指訴是否全無瑕疵
      可指，更啟人疑竇。
（三）再者，被告為使告訴人戊○○出面處理上開所辯投資款日
      幣二億元，曾於九十二年十月二十六日，夥同另案被告高
      喬維、汪崇義、黃煌仁，共同駕車至臺中市○區○○路四
      六二巷八號告訴人戊○○住處前，攔堵告訴人戊○○，逼
      令告訴人戊○○與之商談糾紛處理事宜，並以脅迫方式使
      告訴人戊○○簽發借據、本票，行無義務之事等情，業經
      本院九十四年度訴字第二一二一號刑事案件審認詳確，有
      該刑事判決在卷可考。衡諸被告自承與告訴人戊○○本係
      男女朋友關係，證人張正超、丁○○亦為相同意旨之證述
      ，足見被告與告訴人戊○○原本感情甚篤，兩人間除被告
      上開所辯之債務糾葛外，復無其他仇恨怨隙，則依常情，
      苟非如被告所辯，其與告訴人戊○○間嗣後就投資事宜生
      有齟齬，告訴人戊○○欠債不還，實難想像在無任何原因
      情形下，被告需率眾向告訴人戊○○為妨害自由之暴行。
      準此，被告辯稱：告訴人戊○○交付上開四百五十萬元支
      票及六十萬元借據予伊，是要清償投資款項，並非委託伊
      代為催討等語，益顯並非完全不合情理。
（四）至於公訴人所舉卷附聯生公司債權轉讓契約書、清償協議
      書等，至多能證明被告取得上開四百五十萬元支票及六十
      萬元借據後，再委託聯生公司向證人張正超催討債務之事
      實，對於在此之前發生之告訴人戊○○交付上開支票、借
      據予被告之緣由，並無從說明之。
（五）綜上所述，被告對於岩瀨彌太郎與告訴人戊○○間確有投
      資日幣二億元之事實，雖未能提出任何相符之匯款或資金
      流向資料以佐實之，但依公訴人所舉證據及現有卷證，被
      告所辯，亦非完全不可採信，告訴人戊○○指訴：交付上
      開四百五十萬元支票及六十萬元借據給被告，僅係委託被
      告代為催討款項云云，仍留有諸多疑點，尚難使本院形成
      所指訴者確屬真實之明確心證，則被告因證人張正超之清
      償所受領之二百五十五萬元，是否係被告代告訴人戊○○
      催討而持有之款項，既有不明，揆諸前揭裁判要旨，即難
      逕謂與侵占罪之構成要件相符，自無從對被告遽以侵占罪
      名相繩。此外，本院復查無其他積極證據足認被告確有公
      訴人所指之前開侵占罪行，不能證明被告犯罪，依法應諭
      知無罪之判決。
據上論斷，應依刑事訴訟法第三百零一條第一項，判決如主文。
本案經檢察官甲○○到庭執行職務
中　　華　　民　　國　　96　　年　　6 　　月　　12　　日
            刑事第十一庭  審判長法　官　王世華
                                法　官　林慶郎
                                法　官　莊嘉蕙
以上正本證明與原本無異。
如不服本判決，應於送達後十日內向本院提出上訴狀（須附繕本
），上訴於臺灣高等法院臺中分院。
                                書記官　魏愛玲
中　　華　　民　　國　　96　　年　　6 　　月　　12　　日
